臺灣高等法院刑事判決
109年度原上易字第71號
上  訴  人  臺灣新竹地方檢察署檢察官
被      告  黃凌杰


上列上訴人因被告違反毒品危害防制條例案件，不服臺灣新竹地
方法院109年度易字第672號，中華民國109年8月26日第一審判決
（聲請簡易判決處刑案號：臺灣新竹地方檢察署109年度毒偵字
第1306號），提起上訴，本院判決如下：
    主  文
上訴駁回。
    理  由
一、經本院審理結果，認第一審不經言詞辯論，逕對被告黃凌杰
    諭知不受理之判決，核無不當，應予維持，並引用第一審判
    決書記載之證據及理由（如附件）。
二、檢察官上訴意旨略以：被告行為後，毒品危害防制條例（下稱
    毒品條例）第20條第3項、第23條第2項已於民國109年1月15
    日修正公布，另新增第35條之1過渡規定，並均於同年7月15
    日施行。依新法規定，觀察、勒戒或強制戒治執行完畢釋放後
    ，「3年後再犯」施用毒品罪者，應適用觀察、勒戒及強制戒
    治之規定，「3年內再犯」施用毒品罪者，則應依法追訴；新
    法施行前犯施用毒品罪之審判中案件，於新法施行後，法院應
    依新法規定處理，倘係「3年後再犯」之案件，法院應依職權
    為觀察、勒戒或強制戒治之裁定。而新法所謂「3年後再犯」
    或「3年內再犯」，是否僅限於二犯施用毒品罪者或兼含三犯
    以上之情形，修正說明確未敘明；惟毒品條例係法務部主管法
    規，依法務部檢察司就該條例之修法解釋謂新修正第20條第3
    項之修法意旨僅係將觀察、勒戒或強制戒治執行完畢後釋放後
    得再聲請觀察、勒戒或強制戒治之期間，由「5年後」改為「3
    年後」，其修法之立法理由並載明：「……如觀察、勒戒或強制戒
    治執行完畢釋放後，3年後始再有施用第一級、第二級毒品之行
    為者，足見其有戒除毒癮之可能，宜再採以觀察、勒戒方式戒
    除其身癮及以強制戒治方式戒除其心癮之措施……」，已敘明
    該條適用之對象限於3年後「始再」有施用第一、二級毒品行
    為者。從而，過去實務見解認如第三次犯雖距第一次犯之觀
    察、勒戒或強制戒治執行完畢釋放後3年，然因釋放後3年內已有
    二犯，非「3年後始再有施用」(非釋放後第一次犯，不符「始
    再」有施用第一、二級毒品行為之定義)，即無再行觀察、勒戒
    或強制戒治之適用，應提起公訴、聲請簡易判決處刑或為緩
    起訴處分，核與修法後之立法理由相符；亦即毒品條例修正後
    ，觀察，勒戒或強制戒治適用之時機，應係「初犯」及「觀
    察、勒戒或強制戒治執行完畢釋放3年後第二次犯」者，始有其
    適用。本案被告前於99年間因施用毒品案件，經臺灣新竹地
    方法院（下稱新竹地院）以100年度毒聲字第84號裁定送觀
    察、勒戒後，認無繼續施用毒品之傾向，於100年6月3日釋放
    ，並由臺灣新竹地方檢察署檢察官以99年度毒偵字第2127號為
    不起訴處分確定；又於104年間因施用第二級毒品案件，經新
    竹地院以104年度原簡字第30號判處有期徒刑3月確定，並與另
    案接續執行，於106年4月14日假釋出監付保護管束。詎仍不知
    悔改，復基於施用第二級毒品之犯意，於109年5月27日上午1
    1時14分許為警採尿時起回溯96小時內某時，在不詳地點犯
    本案施用毒品罪，是其已係「觀察、勒戒或強制戒治執行完畢
    釋放3年後第三次犯」，而非「初犯」或「觀察、勒戒或強制
    戒治執行完畢釋放3年後第二次犯」者，依上揭修正後毒品條
    例規定，應無再觀察，勒戒或強制戒治之可能，檢察官就本
    案聲請簡易判決處刑，並無原判決所稱起訴程序違背規定之
    情形云云。惟查：
　㈠最高法院刑事大法庭已於109年11月18日以109年度台上大字
    第3826號裁定宣示：109年1月15日修正公布、同年7月15日
    施行之毒品條例第20條第3項規定，犯第10條之罪於觀察、
    勒戒或強制戒治執行完畢釋放後，3年後再犯第10條之罪者
    ，適用本條前2項之規定。上開所謂「3年後再犯」，只要本
    次再犯（不論修正施行前、後）距最近1次觀察、勒戒或強
    制戒治執行完畢釋放，已逾3年者，即該當之，不因其間有
    無犯第10條之罪經起訴、判刑或執行而受影響。本案被告施
    用第二級毒品之時間為109年5月27日上午11時14分許為警採
    尿時回溯96小時內某時，距其最近一次觀察、勒戒執行完畢
    釋放時（即100年6月3日），已逾3年，縱其間曾於104年間
    因犯施用第二級毒品罪經起訴、判刑或執行，然依前開說明
    ，仍應依修正後之毒品條例第20條第3項、現行第24條等規
    定，由檢察官視被告個案情形而為「觀察、勒戒」或「附條
    件緩起訴（含戒癮或毋庸戒癮之條件）」之多元處遇。檢察
    官未依新法為上開合義務性之裁量處遇，逕於新法施行後之
    109年7月22日聲請簡易判決處刑（同年8月7日繫屬原審法院
    ），自屬起訴程序違背規定，且無從補正。
　㈡至事實審法院就此類「3年後再犯」案件應否依職權裁定令被
    告入勒戒處所觀察、勒戒？經最高法院刑事第五庭徵詢該院
    其他各庭，多數同意「法院是否依職權裁定觀察、勒戒，或
    以起訴程序違背規定，而為不受理判決，『應個案具體裁量』
    」之見解或結論，亦即法院經綜合審酌個案施用毒品之情形
    （如施用之動機、方式、次數、有無多種毒品混用等）、被
    告之品德及素行（如前經觀察勒戒、強制戒治、戒癮治療或
    判刑等情形）、生活狀況（如家庭環境、學業及工作情形、
    有無在監在押等）、社會支援（如當地有無適當醫療機構、
    相關社福團體等）及將來執行方式暨其意願（刑事訴訟法第
    253條之2第2項參照）等相關因素，為整體判斷後：⒈倘認以
    實施觀察、勒戒為適當，或個案縱經檢察官重新裁量後採命
    附條件緩起訴處分之可能性不高（例如：被告不同意緩起訴
    、現在或即將執行長期徒刑），致重啟處遇程序顯欠缺實益
    者，自得依毒品條例第35條之1第2款之授權規定，逕裁定觀
    察、勒戒，以求程序之經濟。⒉修法後已賦予檢察官視個案
    不同而為觀察、勒戒或附條件緩起訴（含戒癮或毋庸戒癮之
    條件）之多元處遇，於被告並無不利，法院審酌上開情況，
    認逕予裁定觀察、勒戒，對被告顯屬不利或有失公平，宜由
    檢察官再行斟酌者，得認起訴程序違背規定，且無從補正而
    為不受理判決，以維被告之利益（最高法院109年度台抗大
    字第1771號裁定意旨參照）。本院審酌被告個案情形為整體
    判斷後，認逕依職權裁定觀察、勒戒，對被告顯屬不利且有
    失公平，宜由檢察官再行斟酌，以維被告之利益。
　㈢綜上所述，檢察官上訴仍執前詞，指摘原判決不當，為無理
    由，應予駁回，並不經言詞辯論為之。
據上論斷，應依刑事訴訟法第368條、第372條、第373條，判決
如主文。
中　　華　　民　　國　　110 　年　　2 　　月　　18　　日
                  刑事第十六庭  審判長法　官  葉騰瑞
                                      法　官  廖紋妤
                                      法　官  陳芃宇
以上正本證明與原本無異。
不得上訴。
                                      書記官  李佳芬
中　　華　　民　　國　　110 　年　　2 　　月　　19　　日